【裁判字號】    91,上,640
【裁判日期】    920722
【裁判案由】    返還信託物
【裁判全文】
臺灣高等法院民事判決  九十一年度上字第六四○號
    上  訴  人  甲○○○
    訴訟代理人  蔡文彬律師
    複代理人    張亞婷律師
    被上訴人    乙○○
    訴訟代理人  呂傳勝律師
右當事人間請求返還信託物事件，上訴人對於中華民國九十一年六月十二日臺灣桃園
地方法院九十年度訴字第一四０四號第一審判決提起上訴，本院判決如左：
    主    文
原判決廢棄。
被上訴人應將坐落桃園縣蘆竹鄉○○○段後壁厝小段五一三之十、五一三之一一、五
一三之一二、五一三之一三、五一五之三、五一五之五、五一五之一一、五一五之一
二、五一五之一四、五一五之一七、五一五之一九及五一九地號土地應有部分四分之
三移轉登記予上訴人。
第一、二審訴訟費用由被上訴人負擔。
    事實及理由
一、按當事人於第二審為訴之變更、追加，非經他造同意，不得為之；但不變更訴訟
    標的，而補充或更正事實上或法律上之陳述者，非為訴之變更、追加，民事訴訟
    法第四百四十六條第一項前段、第二百五十六條定有明文。本件上訴人於原審係
    主張僅就坐落桃園縣蘆竹鄉○○○段後壁厝小段五一三之十、五一三之一一、五
    一三之一二、五一三之一三（於七十年十月十五日分割自五一三之一二）、五一
    五之三、五一五之五、五一五之一一、五一五之一二、五一五之十四（於六十七
    年六月十六日分割自五一五之五）、五一五之一七（於七十年十月十五日分割自
    五十五之五）、五一五之一九（於七十年十月十五日分割自五一五之三）及五一
    九地號土地（以下合稱系爭土地）終止信託契約，並基於信託物返還請求權而為
    本件請求。嗣上訴人於本院審理中主張就系爭土地及坐落同地段五一五之二、五
    一五之七、五一五之八、五一七、五一八地號土地（以下合稱五一五之二等五筆
    土地）均終止信託契約，仍基於信託物返還請求權而為本件請求。核上訴人所為
    並未變更本件訴訟標的，僅係補充陳述其請求之原因事實，依上開規定，非屬訴
    之追加或變更，尚無須經被上訴人同意。又上訴人於原審係聲明請求被上訴人將
    系爭土地應有部分四分之三「返還」登記予上訴人，其於本院審理中則聲明請求
    被上訴人將系爭土地應有部分四分之三「移轉」登記予上訴人，核此部分僅屬更
    正訴之聲明，亦非為訴之變更。被上訴人以上訴人於第二審之主張為訴之追加、
    變更，並表示不予同意，顯有誤會，是本院仍須就上訴人更正後之聲明及所主張
    之事實而為審理，合先敘明。
二、本件上訴人主張：被上訴人與訴外人吳龍雄、黃清森、施存星等人於民國（下同
    ）六十三年間各出資四分之一共同購買系爭土地及五一五之二等五筆土地，約定
    系爭土地信託登記於被上訴人名下，五一五之二等五筆土地則信託登記於訴外人
    吳龍雄名下。嗣訴外人施存星於六十九年八月十八日經被上訴人同意將其就上開
    合資購買之土地應有部分四分之一出售予上訴人，由上訴人指定登記於訴外人陳
    文義名下。另訴外人吳龍雄就上開合資購買之土地應有部分四分之一亦於六十九
    年間出售予訴外人黃清森，以清償積欠黃清森之債務，並將五一五之二等五筆土
    地移轉登記於黃清森名下（其中五一八地號土地現信託登記為訴外人陳錫宗名下
    ，其餘四筆土地現信託登記為訴外人陳錫欣名下）。惟訴外人黃清森購買上開土
    地之價款實係由上訴人支付，黃清森僅係信託契約之名義人，且黃清森借款予吳
    龍雄亦係上訴人出資，故上開合資購買之土地其應有部分四分之三應屬上訴人所
    有。此外，訴外人陳文義、黃清森均已將基於信託契約得行使之終止權及終止後
    請求返還信託物之債權讓與上訴人，上訴人遂於八十九年五月十六日發函向被上
    訴人表示終止就系爭土地部分之信託契約，嗣又於九十一年九月十日以上訴理由
    狀繕本之送達表示就系爭土地及五一五之二等五筆土地全部為終止信託關係之意
    思表示。爰基於信託物返還請求權，請求被上訴人將系爭土地應有部分四分之三
    移轉登記予上訴人等語。原審為上訴人敗訴之判決，上訴人不服，提起上訴，聲
    明(一)原判決廢棄。(二)被上訴人應將坐落於桃園縣蘆竹鄉○○○段後壁厝小段地號
    五一三之十、五一三之十一、五一三之十二、五一三之十三、五一五之三、五一
    五之五、五一五之十一、五一五之十二、五一五之十四、五一五之十七、五一五
    之十九及五一九地號土地應有部分四分之三移轉登記予上訴人。
三、被上訴人則以：系爭土地及五一五之二等五筆土地之面積共計三萬六千六百六十
    二平方公尺，而系爭土地之面積合計為六千八百三十六平方公尺，以被上訴人就
    上開合資購買之土地有應有部分四分之一計算，被上訴人應得面積為九千一百六
    十五平方公尺，於上訴人終止信託契約後，縱將系爭土地全部歸被上訴人所有，
    被上訴人應得之面積尚不足二千三百二十九平方公尺，應由五一五之二等五筆土
    地補足。故上訴人終止信託契約後，就系爭土地已無任何權利，其請求被上訴人
    將系爭土地應有部分四分之三移轉登記予上訴人，實為無理由等語置辯。原審為
    被上訴人勝訴之判決，被上訴人對於上訴人之上訴則聲明駁回上訴。
四、查上訴人主張之事實，為被上訴人所不爭執，並有兩造不爭執其為真正之土地登
    記謄本、切結書、同意書、承諾書、律師函、地價謄本等件為證（見原審卷（一
    ）第十一至二十、五一至七五、一三一、一四六至一四九頁，本院卷第五六、五
    七、六０、六二、六三頁），堪信為真正。又被上訴人對於上訴人就系爭土地有
    應有部分四分之三之權利一節並不爭執（見原審卷第一三四頁），則系爭土地既
    係信託登記於被上訴人名下，於上訴人終止信託契約（含系爭土地及五一五之二
    等五筆土地）後，上訴人基於信託物返還請求權自得請求被上訴人將系爭土地之
    應有部分四分之三移轉登記予上訴人。又查，被上訴人就系爭土地及五一五之二
    等五筆土地固各有應有部分四分之一之權利，惟於本件信託契約終止後，除兩造
    達成分割協議外，被上訴人僅得請求上訴人將五一五之二等五筆土地之應有部分
    四分之一移轉登記予被上訴人，再基於共有關係請求分割共有土地，尚不得逕以
    系爭土地之面積較之系爭土地與五一五之二等五筆土地面積總和之四分之一為少
    ，即認於本件信託契約終止後，系爭土地之所有權即應全歸被上訴人所有，而拒
    絕將應屬上訴人所有之應有部分四分之三移轉登記予被上訴人。是被上訴人之主
    張尚屬無據，而不足採。
五、依上所述，上訴人基於信託物返還請求權，請求被上訴人將系爭土地應有部分四
    分之三移轉登記予上訴人，為有理由，應予准許。原審為上訴人敗訴之判決，尚
    有未洽，上訴意旨指摘原判決不當，求予廢棄改判，為有理由，應予准許。
六、據上論結，本件上訴為有理由，依民事訴訟法第四百五十條、第七十八條，判決
    如主文。
中      華      民      國    九十二      年    七    月      二十二    日
                                民事第十四庭
                                    審判長法  官  張  劍  男
                                          法  官  蔡  芳  齡
                                          法  官  彭  昭  芬
右正本係照原本作成。
如不服本判決，應於收受送達後二十日內向本院提出上訴書狀，其未表明上訴理由者
，應於提出上訴後二十日內向本院補提理由書狀（均須按他造當事人之人數附繕本）
上訴時應提出委任律師或具有律師資格之人之委任狀；委任有律師資格者，另應附具
律師資格證書及釋明委任人與受任人有民事訴訟法第四百六十六條之一第一項但書或
第二項（詳附註）所定關係之釋明文書影本。
中      華      民      國    九十二    年      七      月    二十二    日
                                          書記官  丁  華  平
附註：
民事訴訟法第四百六十六條之一（第一項、第二項）：
對於第二審判決上訴，上訴人應委任律師為訴訟代理人。但上訴人或其他法定代理人
具有律師資格者，不在此限。
上訴人之配偶、三親等內之血親、二親等內之姻親，或上訴人為法人、中央或地方機
關時，其所屬專任人員具有律師資格並經法院認為適當者，亦得為第三審訴訟代理人
。


司法院資訊處製作；財團法人民間司法改革基金會備份。
